【裁判字號】    97,上訴,3169
【裁判日期】    971105
【裁判案由】    偽造文書等
【裁判全文】
臺灣高等法院刑事判決                97年度上訴字第3169號
上  訴  人  臺灣桃園地方法院檢察署檢察官
被      告  甲○○
                      19號3 樓
上列上訴人因被告偽造文書等案件，不服臺灣桃園地方法院96年
度訴字第1656號，中華民國97年3月6日第一審判決（起訴案號：
臺灣桃園地方法院檢察署95年度偵字第19196 號），提起上訴，
本院判決如下：
    主  文
上訴駁回。
甲○○緩刑貳年。
    事  實
一、甲○○為從事計程車業務之人，於民國95年5 月間，在臺北
    市○○區○○路與成功路交叉口附近，搭載乘客乙○○○，
    於該次載送過程中，得知乙○○○與男朋友郭東山感情不睦
    及有金錢糾紛，竟基於意圖為自己不法所有之概括犯意，佯
    稱因住台北市內湖地區可以幫忙乙○○○瞭解郭東山之近況
    及其交往對象，並於95年5 月間起至95年6 月30日止，明知
    並無真正為下列行為，連續多次在電話中或見面時虛構下列
    事由，使乙○○○信以為真，而於桃園縣龜山鄉○○路千禧
    新城25號乙○○○住處前、台北縣林口鄉某真鍋咖啡廳等地
    交付甲○○如下金額：(一)調查郭東山名下土地之狀況，詐得
    新臺幣（下同）3 萬5000元。(二)買茶葉送郭東山之某親戚，
    詐得6500元。(三)僱用他人跟蹤郭東山，以瞭解其與陳小姐上
    賓館之情形，詐得2 萬元。(四)請郭東山之女友陳小姐吃飯，
    詐得5100元。(五)僱用他人監聽郭東山之行動電話談話內容，
    詐得3 萬元。(六)僱用他人跟蹤郭東山之女友邱小姐，詐得2
    萬5000元。(七)要求邱小姐離開郭東山之費用，詐得5 萬元。
    (八)請郭東山之女友邱小姐吃飯，詐得6500元。(九)監聽邱小姐
    之行動電話談話內容，詐得3 萬元。(十)第2 次請郭東山女友
    陳小姐吃飯，詐得5100元。(十一)因調查郭東山之借貸情形而支
    出雜費，詐得5萬元。(十二)買茶葉送郭東山親戚，詐得4000 元
    。(十三)與友人至南部調查郭東山行蹤，詐得2 萬元。(十四)甲○○
    明知其在不詳時間、地點、以不詳方式取得之「邱秋蘭」個
    人基本資料查詢結果2紙、全戶基本資料查詢結果2紙，係不
    詳姓名年籍之人以黏貼姓名、虛構身份證字號等方式變造之
    公文書，仍基於行使變造公文書之犯意，將上開資料共4 紙
    持以交付乙○○○而行使之，足以生損害於邱秋蘭本人及戶
    政機關對於個人及戶籍資料管理之正確性，甲○○即藉此偽
    稱係調查郭東山之女友邱小姐所得之年籍資料，並向乙○○
    ○詐得2萬5000 元。甲○○以上開詐術共計向乙○○○詐得
    312,200元。
二、甲○○於上述期間，為求能順利向乙○○○詐取財物，並取
    得郭東山之真實年籍資料以取信乙○○○，明知從未親見郭
    東山，亦無在郭東山住處或自小客車上親見郭東山持有改造
    45手槍等事實，竟基於意圖使他人受刑事處分之誣告犯意，
    於95年5 、6 月間，向該管公務員即有犯罪偵查權之臺北市
    政府警察局大同分局偵查隊小隊長謝政安檢舉申告郭東山非
    法持有改造之45手槍，並以秘密證人（代號A1）之身分製作
    檢舉筆錄，且趁員警謝政安至隔壁辦公室拿取列印好之檢舉
    筆錄時，基於意圖為自己不法所有之犯意，竊取員警謝政安
    以戶役政電子閘門資訊系統所查詢印出並置於桌上之郭東山
    個人及全戶基本資料共5 紙，嗣以竊得之郭東山戶役政查詢
    資料持向乙○○○詐取財物。
三、案經被害人乙○○○訴由桃園縣政府警察局龜山分局報告臺
    灣桃園地方法院檢察署檢察官偵查起訴。
    理  由
一、按被告以外之人於審判外之言詞或書面陳述，除法律有規定
    者外，不得作為證據。又被告以外之人於審判外之陳述，雖
    不符前4 條之規定，而經當事人於審判程序同意作為證據，
    法院審酌該言詞陳述或書面陳述作成時之情況，認為適當者
    ，亦得為證據。當事人、代理人或辯護人於法院調查證據時
    ，知有第159條第1項不得為證據之情形，而未於言詞辯論終
    結前聲明異議者，視為有前項同意，刑事訴訟法159條第1項
    、第159條之5分別定有明文。查證人乙○○○於警詢時所為
    之陳述，固係審判外之陳述而屬傳聞證據，惟被告就上開審
    判外之陳述，於原審及本院審理中，知有該項證據，均未曾
    於言詞辯論終前聲明異議，而本院審酌該證人陳述作成時之
    情況，並無違法取證及證明力過低之瑕疵，亦認以之作為證
    據為適當，依前揭規定說明，自有證據能力。至證人乙○○
    ○、謝政安、沈志道於偵查中於供前具結所為之陳述（有結
    文2 紙附於偵查卷可稽），係檢察官依法訊問，復無其他事
    證足資認定其於檢察官訊問時有受違法取供情事，並無何特
    別不可信之情況，依刑法訴訟法第159條之1第2 項之規定自
    有證據能力。另本件認定事實所引用之卷內其餘所有卷證資
    料（包含人證及文書證據、物證等證據），並無證據證明係
    公務員違背法定程序所取得，被告於審判程序中復未於言詞
    辯論終結前表示異議，均有證據能力，合先敘明。
二、上揭犯罪事實業據被告甲○○本院審理時坦承不諱（見本院
    卷第73頁），並經被害人乙○○○於警詢（見95年度偵字第
    19196號卷第9至10頁）、偵訊（見偵查卷第19、20、27頁）
    、原審審理時（見原審訴字卷第3至7頁），及證人謝政安於
    偵查中（見偵查卷第65、105 頁）、原審審理時（見原審訴
    字卷第18至22頁）、證人沈志道於偵查中（見偵查卷第55、
    59頁）證述明確，復有被害人手繕之記帳本影本1 紙、行動
    電話簡訊翻拍照片6 紙、A1檢舉筆錄、郭東山個人及全戶基
    本資料5紙、臺北市政府警察局萬華分局96年4月23日北市警
    萬分刑字第09631535700號函1紙在卷可稽，且有變造之「邱
    秋蘭」個人基本資料查詢結果2紙、全戶基本資料2紙扣案可
    佐。再按測謊之鑑定，係依一般人在說謊時，會產生遲疑、
    緊張、恐懼、不安等心理波動現象，乃利用測謊儀器將受測
    者之上開情緒波動反應情形加以紀錄，用以判別受測者供述
    之真實性，倘受測者愈想壓抑其謊言所產生之情緒，則在測
    謊儀器上愈會產生明顯之情緒波動反應，反之，則無此不實
    之波動反應。又倘鑑定人具備專業之知識技能，復事先獲得
    受測者之同意，所測試之問題及其方法又具專業可靠性時，
    該測謊結果，如就否認犯罪有不實之情緒波動反應，雖不能
    採為有罪判決之唯一證據，但非無證據能力，仍得供裁判之
    佐證（最高法院91年度台上字第359、371號判決意旨參照）
    。本件原審法院曾經被告甲○○同意，將其送請內政部警政
    署刑事警察局為測謊鑑定，經以熟悉測試法、區域比對法之
    鑑定方法鑑定結果，被告就「其有無偷這筆（郭東山之戶役
    政）資料」之問題答稱「沒有」，而就「這筆外洩出去之郭
    東山戶役政資料是否你偷的」之問題答稱「不是」，經分析
    其呼吸、皮膚電阻、心脈血壓等圖譜資料後，認其有不實之
    生理反應，研判並未完全說實話，此有該局96年10月29日刑
    鑑字第0960163722 號鑑定書1份附卷可稽（附於原審法院審
    訴字卷第67頁起）。是被告前開測謊鑑定，其經研判有說謊
    情形，核與證人謝政安證述被告確有機會從其辦公室偷走該
    等郭東山之戶籍資料情節互核一致。綜上所述，堪認被告上
    開任意性自白與事實相符，自足採為認定事實之基礎。是以
    本案事證明確，被告犯行堪以認定，應予依法論科。
三、論罪科刑之法律適用：
  (一)新舊法比較：
    行為後法律有變更，致發生新舊法比較適用時，除與罪刑無
    關者，例如易刑處分、拘束人身自由之保安處分等事項，不
    必列入綜合比較，得分別適用有利於行為人之法律，另從刑
    原則上附隨於主刑一併比較外，於比較新舊法時應就罪刑有
    關之一切情形，含本刑及有關之共犯、未遂犯、想像競合犯
    、牽連犯、連續犯、結合犯，以及累犯加重、自首減輕暨其
    他法定加減原因（如身分加減）與加減例等，綜其全部罪刑
    之結果為比較後，擇較有利者為整體之適用，不能予以割裂
    而分別適用個別有利之條文。本件被告行為後，刑法及刑法
    施行法部分條文業經修正公布，並均於95年7月1日施行。修
    正後刑法第2條第1項之規定，係規範行為後法律變更所生新
    舊法律比較適用之準據法，於修正後刑法施行後，應適用修
    正後刑法第2條第1項規定之從舊從輕之原則為比較；修正後
    刑法第2條第2項，則為同條第1 項之特別規定，於修正後刑
    法施行後，關於非拘束人身自由之保安處分，應依修正後刑
    法第2條第2項之規定，適用裁判時之法律。經查：
  1.被告行為後，刑法第33條第5 款關於罰金刑最低度從銀元1
    元以上已提高為新臺幣1 千元以上，並以百元計算之，刑法
    第339 條第1 項之詐欺罪及第320 條第1 項之竊盜罪均定有
    罰金刑，自屬法律變更，經綜合與罪刑有關之一切情形，比
    較修正施行前後之刑法，修正施行後之刑法並無較為有利於
    被告之情形，自應適用修正前之刑法即被告行為時之刑法為
    法條適用之依據；而被告行為後，刑法施行法於95年6 月14
    日增訂第1 條之1 規定「中華民國九十四年一月七日刑法修
    正施行後，刑法分則編所定罰金之貨幣單位為新臺幣。九十
    四年一月七日刑法修正時，刑法分則編未修正之條文定有罰
    金者，自九十四年一月七日刑法修正施行後，就其所定數額
    提高為三十倍。但七十二年六月二十六日至九十四年一月七
    日新增或修正之條文，就其所定數額提高為三倍。」，於95
    年7 月1 日生效施行，刑法第339 條第1 項之罪及第320 條
    第1 項之罪定有罰金刑，但均未於94年1 月7 日修正，自應
    於95年7 月1 日刑法修正施行後，就其所定數額提高30倍，
    與被告行為時之罰金罰鍰提高標準條例第1 條前段、現行法
    規所定貨幣單位折算新臺幣標準第2 條之折算結果相較，罰
    金刑貨幣單位雖有「銀元」、「新臺幣」之更異，惟適用結
    果之罰金額度則無二致。
  2.就連續犯部分：被告行為後，刑法業已刪除第56條連續犯之
    規定，是於新法修正施行後，已無連續數行為而犯同一罪名
    者，以一罪論之規定，故被告於刑法修正前所犯之數次詐欺
    犯行，均須依數罪分論併罰。新法刪除連續犯規定，顯已影
    響行為人刑罰之法律效果，自屬法律變更，而被告於刑法修
    正前所犯之數次詐欺犯行，依新法分論併罰之結果，其刑度
    顯較依修正前刑法第56條規定應均論以一罪，得加重其刑至
    二分之一之情形為重，是修正前刑法之規定顯較有利於被告
    。
  3.關於牽連犯部分，修正前之刑法第55條後段：「犯一罪而其
    方法或結果之行為犯他罪名者，從一重處斷」之規定，新法
    中業經刪除，意即新法就數犯罪行為所成立之數罪名，原則
    係採分論併罰之方式處斷，是修正前刑法之規定顯較有利於
    被告。
  4.本案經綜合比較前述各項行為時法及裁判時法，被告所犯詐
    欺罪及竊盜罪關於罰金刑單位修正部分，新舊法經計算後數
    額相同，對於被告並無有利不利之區別，就罰金刑最低度部
    分，以舊法對被告二人較為有利；關於連續犯修正部分，舊
    法論以一罪自較新法分論併罪對被告有利；關於牽連犯修正
    部分，舊法就有方法及結果關係之數罪從一重處斷，自較新
    法分論併罰，為有利於被告，綜上所述，舊法之規定對於被
    告較為有利，本件應依修正後刑法第2條第1項前段之規定，
    適用修正前之刑法之規定論處。
  (二)本件扣案經變造之「邱秋蘭」之個人基本資料查詢結果及全
    戶基本資料，依其格式觀之，與內政部戶政司戶役政資料電
    子閘門系統提供予全國各公務機關具有相關法定職務權限之
    公務員，基於其任務、職掌所需，以預先登錄之帳號密碼上
    線進入該資料庫之後列印所得者相同，自屬刑法第10條第3
    項所謂「公務員職務上製作之文書」，應認為公文書，若將
    其部分內容予以變造後持以行使，自屬成立行使變造公文書
    之罪無疑，合先敘明。核被告甲○○所為，應係犯刑法第
    339條第1項之詐欺取財罪、第169條第1項之誣告罪、第320
    條第1 項之竊盜罪，及第216條、第211條之行使變造公文書
    罪。被告先後數次詐欺取財之犯行，其時間緊接，方法相同
    ，且係觸犯構成要件相同之罪，顯係基於概括犯意為之，為
    連續犯，應依修正前刑法第56條後段之規定，以一罪論，並
    加重其刑。而被告所犯上開行使變造公文書、竊盜、誣告及
    連續詐欺取財罪間，有方法、目的之牽連關係，應依修正前
    刑法第55條之規定，從一重之行使變造公文書罪處斷。
四、原審依據上述事證，認被告罪證明確，適用修正前刑法第
    216條、第211條、第339條第1項、第169條第1項、第320 條
    第1項、第55條、第56條，修正前罰金罰鍰提高標準條例第1
    條前段，並審酌被告貪圖得利因而詐欺取財，並為達成詐欺
    之目的，竟鋌而走險為竊盜行為，並誣告他人，陷他人於受
    刑事訴追之危險，甚而行使變造之公文書等犯罪之手段、動
    機及目的，及其素行尚佳，生活狀況、智識程度及而犯後態
    度等一切情狀，量處被告有期徒刑1年2月，並敘明被告之犯
    罪時間係在96年4 月24日以前，所犯之罪合於中華民國九十
    六年罪犯減刑條例第2條第1項第3 款減刑條件，依法減其宣
    告刑為有期徒刑7 月，復說明扣案之「邱秋蘭」之個人基本
    資料查詢結果及全戶基本資料，雖為被告犯行使變造公文書
    罪所用之物，然均業為被告交付被害人，應有將所有權移轉
    之意思，而非屬被告所有之物，不另諭知沒收，其認事用法
    尚無違誤，量刑亦屬妥適。檢察官上訴認量刑過輕，指摘原
    判決不當等語。惟關於刑之量定，係實體法上賦予法院得為
    自由裁量之事項，倘其未有逾越法律所規定之範圍，或濫用
    其權限，即不得任意指摘為違法。查原判決已說明量處被告
    徒刑之理由，既未逾法定刑度，又無濫用量刑權限之情形，
    即不得遽指為違法。檢察官上訴為無理由，應予駁回。
五、查被告前未曾受有期徒刑以上刑之宣告，有本院被告前案紀
    錄表1 份附卷可稽，其因一時失慮而觸犯刑典，確屬初犯，
    且已與被害人達成民事和解，有和解筆錄附卷可稽，經此追
    訴、審判過程及罪刑之宣告，當知警惕，信無再犯之虞，認
    對被告所處之刑，以暫不執行為當，應適用修正後之刑法第
    74條第1項之規定，爰宣告緩刑2年，以啟自新，兼觀後效。
六、公訴意旨雖認被告有連續行使變造公文書及變造公文書之犯
    行，惟查扣案之「邱秋蘭」之個人基本資料查詢結果及全戶
    基本資料雖有數張，惟單由被害人之證詞，並無法證明被告
    係分次提示或交付該等查詢資料予被害人，且若係分次交付
    ，交付之時間、地點、次數均無法確認；又被告對於變造該
    等公文書，亦堅決否認，而本件亦無證據證明被告親自變造
    。是故，並無證據足認被告確有連續多次行使變造公文書及
    變造公文書之犯行，原應為無罪判決，惟公訴意旨認此部分
    與論罪科刑之行使變造公文書部分有裁判上一罪之關係，原
    審就此部分爰不另為無罪之諭知，亦核無違誤。
據上論斷，應依刑事訴訟法第368條，修正後刑法第74條第1項第
1 款，判決如主文。
本案經檢察官呂光華到庭執行職務。
中    華    民    國    97    年    11    月    5     日
                  刑事第九庭審判長法  官  陳貽男
                                  法  官  許宗和
                                  法  官  何信慶
以上正本證明與原本無異。
如不服本判決，應於收受送達後十日內向本院提出上訴書狀，其
未敘述上訴之理由者並得於提起上訴後十日內向本院補提理由書
（均須按他造當事人之人數附繕本）。
                                  書記官  王泰元
中    華    民    國    97    年    11    月    7     日
附錄：本案論罪科刑法條全文
中華民國刑法第216條
（行使偽造變造或登載不實之文書罪）
行使第210條至第215條之文書者，依偽造、變造文書或登載不實
事項或使登載不實事項之規定處斷。
中華民國刑法第211條
（偽造變造公文書罪）
偽造、變造公文書，足以生損害於公眾或他人者，處1年以上7年
以下有期徒刑。
中華民國刑法第339條
（普通詐欺罪）
意圖為自己或第三人不法之所有，以詐術使人將本人或第三人之
物交付者，處5年以下有期徒刑、拘役或科或併科1千元以下罰金
。
以前項方法得財產上不法之利益或使第三人得之者，亦同。
前二項之未遂犯罰之。
中華民國刑法第169條
（誣告罪）
意圖他人受刑事或懲戒處分，向該管公務員誣告者，處7 年以下
有期徒刑。
意圖他人受刑事或懲戒處分，而偽造、變造證據，或使用偽造、
變造之證據者，亦同。
中華民國刑法第320條
（普通竊盜罪、竊佔罪）
意圖為自己或第三人不法之所有，而竊取他人之動產者，為竊盜
罪，處5年以下有期徒刑、拘役或5百元以下罰金。
意圖為自己或第三人不法之利益，而竊佔他人之不動產者，依前
項之規定處斷。
前二項之未遂犯罰之。


司法院資訊處製作；財團法人民間司法改革基金會備份。
